【裁判字號】    97,消債更,260
【裁判日期】    980115
【裁判案由】    更生事件
【裁判全文】
臺灣基隆地方法院民事裁定           97年度消債更字第260號
聲  請  人
即  債務人  甲○○
代  理  人  陳宜君律師
上列當事人聲請消費者債務清理事件，本院裁定如下：
    主  文
延長保全處分及更生之聲請均駁回。
聲請費用由聲請人負擔。
    理  由
一、按聲請更生或清算不合程式或不備其他要件者，法院應以裁
    定駁回之，消費者債務清理條例第8 條定有明文。又債務人
    與金融機構協商成立者，不得聲請更生或清算，但因不可歸
    責於己之事由，致履行顯有重大困難者，不在此限；本條例
    施行前，債務人依金融主管機關協調成立之中華民國銀行公
    會會員辦理消費金融案件無擔保債務協商機制與金融機構成
    立之協商，準用前項之規定，消費者債務清理條例第151 條
    第5項、第6項分別定有明文。衡諸債之關係係以當事人間之
    信賴關係為基礎，為社會經濟組織之重要支柱，故當事人於
    以法律行為追求自己之利益之際，亦應顧及對方之利益，並
    考量債權債務在社會上之作用，本於誠實及信用之原則，行
    使債權及履行債務。是對於已陷入經濟上困境之消費者，若
    任其於惡性循環之債務窘境中自生自滅，將衍生嚴重之社會
    問題，難以維持安定之社會經濟秩序，故為兼顧債權人、債
    務人雙方之利益，對陷於經濟上困境之消費者，乃允其於消
    費者債務清理條例施行後，得選擇以重建型之更生程序或清
    算型之清算程序清理其債務，藉以妥適調整債務人與債權人
    及其他利害關係人間之權利義務關係，保障債權人獲得公平
    受償，並謀求消費者經濟生活之重建復甦機會。惟對於已與
    金融機構協商成立，或於本條例施行前，已依金融主管機關
    協調成立之中華民國銀行公會會員辦理消費金融案件無擔保
    債務協商機制（下稱銀行公會債務協商機制）與金融機構成
    立協商之債務人，若非因不可歸責於己之事由，致履行顯有
    重大困難，僅係為圖謀減免債務，而不為債務之履行，自有
    違債權契約為誠信契約之本旨，故依消費者債務清理條例第
    151條第6項準用同條第5 項前段之規定，不得聲請更生或清
    算，始能避免肇致道德危險。
二、本件聲請意旨略以：聲請人有不能清償債務之情事，於本條
    例施行前，曾依銀行公會債務協商機制與金融機構成立協商
    ，惟聲請人前所任職之大銳科技股份有限公司（下稱大銳科
    技公司）於民國96年8月之後，因工作量銳減，不要求員工
    加班，造成聲請人收入銳減；嗣聲請人更於96年12月與配偶
    離婚，而配偶對子女扶養費卻分文不付，致聲請人必須獨立
    扶養三名子女。而聲請目前每月平均收入約新臺幣（下同）
    42,500元，扣除每月應償還之金額23,278元，僅餘14,222元
    ，無法維持一家五口最低基本生活。且聲請人近半年來皆靠
    向親友借貸渡日，故確實有不可歸責於己致履行顯有重大困
    難之事由云云。
三、經查：(一)聲請人確於本條例施行前與最大金融機構債權人中
    國信託商業銀行成立協商，約定自95年4月起，分80期、零
    利率、每月償還23,278元，依各債權銀行債權金額比例清償
    各項債務至全部清償為止，此有聲請人提出之協議書暨還款
    計劃在卷足稽，堪認屬實。(二)聲請人固陳前所任職之大銳科
    技公司因工作量銳減，不再要求員工加班，造成聲請人收入
    銳減云云。然依聲請人所提彰化銀行之薪水轉存帳戶交易明
    細觀之，聲請人自95年8月至96年9月（聲請人於96年9月後
    即自大銳科技公司離職）任職於大銳科技公司之薪水，其每
    月收入約介於54,388元至82,592元之間，而聲請人於96 年9
    月當時之薪資收入尚有56,734元，仍高於其任職大銳科技公
    司該段期間之最低薪資收入，可徵聲請人所稱其在96年8月
    因工作量減少致收入銳減云云，要難採信。(三)另聲請人表示
    因與前配偶離婚後，前配偶對子女扶養費分文不付，致聲請
    人須獨立扶養三名子女，並提出戶籍謄本為證。然依該戶謄
    本之記事欄所載，係聲請人與前配偶約定將子女之監護權歸
    由聲請人行使，斯時聲請人應自忖有能力負擔子女之費用，
    自不得事後再執此前配偶不支付扶養費作為不可歸責於己之
    事由。(四)又聲請人雖陳目前收入僅約42,500元，然此係因聲
    請人自大銳科技公司離職後，任職於特一科技有限公司之薪
    資，而本院前曾以裁定命聲請人提出非志願性離職之證明，
    經聲請人陳報係自願離職。惟查聲請人任職於大銳科技公司
    之薪資已如上述，最低亦有54,388元，顯高於聲請人目前所
    任職之公司，是聲請人有無必要自行自大銳科技公司離職，
    另覓收入較低之工作，誠有疑義。況聲請人既係自願離職，
    則其基於自由意志下所為之離職，導致其嗣後收入減少，不
    足以支付協商款項，亦不可謂係不可歸責於聲請人之事由所
    致。
四、綜上所述，本件聲請人既與前配偶自行約定子女之監護權歸
    由聲請人行使，復因自行離職導致收入減少，不足履行協商
    條件而須向親友借貸支應，均非屬不可歸責於己之事由。從
    而本件應認聲請人尚乏不可歸責於己致履行原協議顯有重大
    困難之事由存在，則其聲請更生顯然違背本條例第151條第6
    項準用第5項之規定，自應駁回其聲請。又本件更生之聲請
    既遭本院駁回，則其延長保全處分之聲請即失所附麗，應併
    予駁回。
五、據上論結，本件聲請人聲請更生應屬要件不備，依消費者債
    務清理條例第8 條、第15條，民事訴訟法第95條、第78條之
    規定，裁定如主文。
中    華    民    國    98    年    1    月    15    日
                  民事庭法  官  林玉珮
以上正本係照原本作成。
如不服本裁定，應於裁定送達後10日內，以書狀向本院提出抗告
，並繳納抗告費新臺幣1000元。
中    華    民    國    98    年    1    月    15    日
                        書記官  洪福基


司法院資訊處製作；財團法人民間司法改革基金會備份。
